---
title: "Exercicio de Aula"
output: pdf_document
---

```{r setup, include=FALSE}
knitr::opts_chunk$set(echo = TRUE)
```

##Questão 1:

Considere a matriz:

```{r}
set.seed(123)
x <- matrix(rpois(81,50),nrow=9)
x
```

Calcule o coeficiente de variação de cada coluna considerando apenas as 8 primeiras linhas:

* Utilizando apply
```{r}
cv <- function(valores){
  sd(valores)/mean(valores)
}
apply(x[1:8,],2,cv)
```


* Utilizando for
```{r}
coeficientes <- c()
for(i in 1:ncol(x)){
  coeficientes[i] <- cv(x[1:8,i])
}
coeficientes
```

\newpage

## Questão 2

Uma loja tem uma política de preços para clientes especiais, sendo que clientes regulares pagam o preço integral, clientes super tem desconto de 5% e clientes vip tem desconto de 10%. 

```{r}
tabela <- data.frame(cliente = paste("cliente",1:20),
                     tipo = sample(c("regular","super","vip"),20,replace = T),
                     preco= round(rnorm(20,100,6)))
head(tabela)
```

Considerando as vendas apresentadas na tabela acima, calcule o valor total recebido após aplicar os descontos:

* Utilizando apply
```{r}
preco_final <- function(informacoes){
  tipo <- informacoes[1]
  valor <- as.numeric(informacoes[2])
  if(tipo=="regular"){
    resultado <- valor
  }else{
    if(tipo=="super"){
      resultado <- valor*.95
    }else{
      resultado <- valor*.9
    }
  }
  resultado
}
tabela$final_apply <- apply(tabela[,2:3],1,preco_final)
sum(tabela$final_apply)
```

* Utilizando for

```{r}
precosfinais <- c()
for(i in 1:nrow(tabela)){
  precosfinais[i] <- preco_final(tabela[i,2:3])
}
tabela$final_for <- precosfinais
head(tabela)
sum(tabela$final_for)
```


\vspace{.5cm}
* Quantos clientes de cada tipo existem?
```{r}
summary(tabela$tipo)
```

* Qual é a média de preço final após o desconto para cada grupo?
```{r}
tapply(tabela$final_apply,tabela$tipo,mean)
```


## Questão 3

Uma técnica para obter intervalo de confiança para mediana é a utilização de re-amostragens. Considerando o vetor abaixo:

```{r}
x <- round(rnorm(30,10,2),2)
x
```

* Faça 50 reamostras, usando a função _sample(x,30,replace=T)_ para cada amostra calcule e armazene o valor da mediana. Após ordenar os valores um intervalo de confiança seria obtido pegando como limite inferior a 3 observação ordenada e como limite superior a 47 observação ordenada.

```{r}
medianas <- c()
for(i in 1:50){
  amostra <- sample(x,30,replace = T)
  medianas[i] <- median(amostra)
}
sort(medianas)[c(3,47)]
```

