---
title: "Exercicio de Aula"
output: pdf_document
---

```{r setup, include=FALSE}
knitr::opts_chunk$set(echo = TRUE)
```

##Questão 1:

Considere a matriz:

```{r}
set.seed(123)
x <- matrix(rpois(81,50),nrow=9)
x
```

Calcule o coeficiente de variação de cada coluna considerando apenas as 8 primeiras linhas:

* Utilizando apply
* Utilizando for

## Questão 2

Uma loja tem uma política de preços para clientes especiais, sendo que clientes regulares pagam o preço integral, clientes super tem desconto de 5% e clientes vip tem desconto de 10%. 

```{r}
tabela <- data.frame(cliente = paste("cliente",1:20),
                     tipo = sample(c("regular","super","vip"),20,replace = T),
                     preco= round(rnorm(20,100,6)))
head(tabela)
```

Considerando as vendas apresentadas na tabela acima, calcule o valor total recebido após aplicar os descontos:

* Utilizando apply
* Utilizando for
\vspace{.5cm}
* Quantos clientes de cada tipo existem?
* Qual é a média de preço final após o desconto para cada grupo?

\newpage

## Questão 3

Uma técnica para obter intervalo de confiança para mediana é a utilização de re-amostragens. Considerando o vetor abaixo:

```{r}
x <- round(rnorm(30,10,2),2)
x
```

* Faça 50 reamostras, usando a função _sample(x,30,replace=T)_ para cada amostra calcule e armazene o valor da mediana. Após ordenar os valores um intervalo de confiança seria obtido pegando como limite inferior a 3 observação ordenada e como limite superior a 47 observação ordenada.
