---
title: "Exercício de Aula"
output: pdf_document
---

```{r setup, include=FALSE}
knitr::opts_chunk$set(echo = TRUE)
```

Considere o dataframe disponível no R _mtcars_

```{r}
head(mtcars)
```

* Ordene as informações em ordem decrescente pela variável _mpg_. 
```{r}
ordenado <- mtcars[order(mtcars$mpg,decreasing = T),]
head(ordenado)
```


* Calcule a média de peso _wt_ dos carros que tem rendimento $mpg>22$.
```{r}
mean(mtcars[mtcars$mpg>22,"wt"])
```

* Quantos carros possuem 3 marchas _gear_?
```{r}
summary(as.factor(mtcars$gear))
```


* Suponha que serão premiados os carros conforme seu rendimento, de forma que o carro com maior _mpg_ deve ser o primeiro lugar e o carro com menor _mpg_ deve ser o último lugar na premiação. Crie um novo data.frame com nome _completo_ com as informações disponíveis adicionadas da coluna _premio_.
```{r}
completo <- data.frame(ordenado,premio = 1:nrow(ordenado))
head(completo)
```


* Quais foram os prêmios recebidos pelos carros automáticos $(am=0)$ com 6 cilindros _cyl_?

```{r}
completo[completo$am==0 & completo$cyl == 6, "premio" ]
```

