---
title: "Exercicios de Fixação"
output: pdf_document
---

```{r setup, include=FALSE}
knitr::opts_chunk$set(echo = TRUE)
```

* Construa um vetor chamado _empresas_ que contenha o nome de 5 empresas de sua escolha
* Apresente esse vetor em ordem alfabética. Caso já esteja em ordem alfabética apresente de forma decrescente (Z para a).
* Acrescente o nome de uma universidade ao vetor _empresas_.

* Crie um vetor chamado _contagens_ que contenha 10 números inteiros quaisquer entre 1 e 49.
* Calcule a média dos valores de _contagens_.
* Calcule a média dos valores de _contagens_ desconsiderando os 2 maiores e 2 menores valores do vetor.

* Qual você acha que será o resultado de _mean(c(T,T,T))_?


Nesse exercicio vamos simular cotações de abertura e fechamento do dolar durante 30 dias úteis a partir de uma segunda-feira. 

Para simular os dados vamos rodar os seguintes comandos:

```{r}
set.seed(123)
cotacoes <- round(rnorm(60, 3.7, .3), 4)
cotacoes
```

Considerando que os dados estão organizados na forma: 
`aberturaDia1,fechamentoDia1,aberturaDia2,fechamentoDia2,...,aberturaDia30,fechamentoDia30`
* Crie um vetor _abertura_ apenas com os valores de abertura, e um vetor _fechamento_ apenas com os valores de fechamento

* Determine para cada dia as variações diárias (fechamento-abertura)

* Determine qual foi o dia com maior alta e qual o dia com a maior baixa

* Apresente apenas as variações de sextas-feiras

* Quantos dias tiveram variação maior que a média?