---
title: "Exercicios de Fixação"
output: pdf_document
---

```{r setup, include=FALSE}
knitr::opts_chunk$set(echo = TRUE)
```

##Construa um vetor chamado _empresas_ que contenha o nome de 5 empresas de sua escolha
```{r}
empresas <- c("BB","CEF","Embrapa","Embraer","Correios")
```

##Apresente esse vetor em ordem alfabética. Caso já esteja em ordem alfabética apresente de forma decrescente (Z para a).
```{r}
sort(empresas)
sort(empresas , decreasing = TRUE)
```

##Acrescente o nome de uma universidade ao vetor _empresas_.
```{r}
empresas <- c(empresas,"UNB") # Poderia ser empreseas <- c("Unb",empresas)
empresas
```


##Crie um vetor chamado _contagens_ que contenha 10 números inteiros quaisquer entre 1 e 49.
```{r}
set.seed(975)
contagens <- rpois(10,20)
contagens
```


##Calcule a média dos valores de _contagens_.
```{r}
mean(contagens)
```

## Calcule a média dos valores de _contagens_ desconsiderando os 2 maiores e 2 menores valores do vetor.
```{r}
mean(sort(contagens)[-c(1, 2, 9, 10)])
```


##Qual você acha que será o resultado de _mean(c(T,T,T))_?
Os valores de $T$ serão convertidos para 1 e a média entre (1,1,1) é 1
```{r}
mean(c(T,T,T))
```



# Nesse exercicio vamos simular cotações de abertura e fechamento do dolar durante 30 dias úteis a partir de uma segunda-feira. 

Para simular os dados vamos rodar os seguintes comandos:

```{r}
set.seed(123)
cotacoes <- round(rnorm(60, 3.7, .3), 4)
cotacoes
```

Considerando que os dados estão organizados na forma: 
`aberturaDia1,fechamentoDia1,aberturaDia2,fechamentoDia2,...,aberturaDia30,fechamentoDia30`

##Crie um vetor _abertura_ apenas com os valores de abertura, e um vetor _fechamento_ apenas com os valores de fechamento
```{r}
abertura <- cotacoes[c(T,F)]
abertura
abertura <- cotacoes[(1:30)*2-1]
abertura
abertura <- cotacoes[seq(1,60,by=2)]
abertura
fechamento <- cotacoes[c(F,T)]
fechamento
```

##Determine para cada dia as variações diárias (fechamento-abertura)
```{r}
variacoes <- fechamento - abertura
variacoes
```


##Determine qual foi o dia com maior alta e qual o dia com a maior baixa
```{r}
maiormenor <- order(variacoes)[c(1,length(variacoes))]
maiormenor
variacoes[maiormenor]
max(variacoes)
min(variacoes)
```


##Apresente apenas as variações de sextas-feiras

```{r}
variacoes[(1:6)*5]
```


##Quantos dias tiveram variação maior que a média?
```{r}
mean(variacoes)
variacoes[variacoes>mean(variacoes)]
length(variacoes[variacoes>mean(variacoes)])
```

