---
title: "Exercicio de Aula"
output: pdf_document
---

```{r setup, include=FALSE}
knitr::opts_chunk$set(echo = FALSE)
```

##Questão 1

Crie uma função que receba um vetor _X_ de inteiros e um valor _z_ e determine quantas vezes o elemento _z_ está repetido no vetor _X_.

```{r}
quantos <- function(x,z){
  sum(x==z)
}
```


##Questão 2

Crie uma função que receba um data.frame e um vetor de tamanho conforme e retorne um novo data.frame a inclusão do novo vetor ao data.frame original.

```{r}
agrupa <- function(dados,vetor){
  data.frame(dados,vetor)
}
```


##Questão 3

Crie uma função que receba dois vetores (x,y) e produza um diagrama de dispersão entre os vetores, com uma linha vertical representando a média de x e uma linha horizontal representando a média de y.

```{r}
meugraf <- function(x,y){
  plot(x,y)
  abline(v=mean(x))
  abline(h=mean(y))
  text(x[which.max(x)],y[which.max(x)],which.max(x))
}
```


* Desafio: inclua como funcionalidade representar a identificação do ponto com maior valor de X no gráfico, indicando ao lado do ponto o número da observação.
(Use o comando text() para fazer o registro do número no gráfico. Não use a função identify)

##Questão 4

Crie uma função que receba um vetor de caracteres e retorne apenas os caracteres alfanuméricos. (Exemplo se o vetor for passado: ("a","b","3","d","5") a função retornará (3,5))

```{r }
#resultado <- as.numeric(teste)[!is.na(as.numeric(teste))]
```

##Questão 5

Crie uma função que receba o tamanho _l_ do lado e retorne um gráfico com o quadrado de lado _l_

