---
title: "Exercício de Aula"
output: pdf_document
---

```{r setup, include=FALSE}
knitr::opts_chunk$set(echo = TRUE)
```

Nesse exercício vamos considerar uma planilha para registrar os dados de uma turma de alunos. 

* Crie um data.frame com dados fictícios de 6 alunos. Devem ser registrados os nomes dos alunos e para cada um notas referentes a PROVA1, PROVA2 e PROVA3.

```{r}
turma <- data.frame(nomes=c("ana","bia","carol","danilo","fabio","edu"),
                    prova1=c(3,5,6,3,4,5),
                    prova2=c(4,7,4,2,9,8),
                    prova3=c(10,9,7,8,6,7))
turma
```


* Calcule a média de desempenho dos alunos da turma para as 3 diferentes provas.
```{r}
(mediap1 <- mean(turma$prova1))
(mediap2 <- mean(turma$prova2))
(mediap3 <- mean(turma$prova3))

colMeans(turma[,2:4])
```

* Supondo que as notas finais sejam as médias ponderadas das 3 provas de forma que a média seja dada por: $nota=\frac{2P1+3P2+3P3}{8}$, calcule a nota final para cada aluno e adicione essas médias ao data.frame.

```{r}
notas <- (2*turma$prova1+3*turma$prova2+3*turma$prova3)/8
notas
turma$notas <- notas
turma
```

* Adicione uma nova coluna ao data.frme para indicar os alunos que foram aprovados, considerando que a nota mínima para aprovação seja 5.

```{r}
turma$aprovado <- turma$notas>5
turma
turma$resultado <- ifelse(turma$notas>5, "Aprovado","Reprovado")
turma
```


* Apresente apenas as informações completas dos alunos reprovados.
```{r}
turma[turma$resultado=="Reprovado",]
```

