---
title: "Exercício de Aula"
author: ""
output: pdf_document
---

```{r setup, include=FALSE}
knitr::opts_chunk$set(echo = FALSE)
```

Em nossa página temos 2 bancos de dados com informações metereológicas de Copacabana e Jacarepaguá. 

* Importe os dados para o R.
* Calcule a umidade média de cada dia em Copacabana. (Dica: use tapply)
* Exiba as informações de umidade calculadas em um gráfico de série temporal. 
* Calcule a umidade média de cada dia em Jacarepaguá (Dica: use tapply)
* Acrescente ao gráfico com as informações de Copacabana as informações de Jacarepaguá com uma cor diferente.
* Acrescente um título ao gráfico
* Adeque os rótulos dos eixos.
* Acrescente uma legenda que indique de qual cidade é cada uma das séries.
* Acrescente uma linha horizontal que separe os 25% dos dias mais umidos em Copacabana
* Acrescente uma linha horizontal que separe os 25% dos dias mais secos em Copacabana

```{r, eval=FALSE}
bsb <- read.table("brasilia.txt",head=T,sep=",")
#head(bsb)
gyn <- read.table("goiania.txt",head=T,sep=",")
#head(gyn)
```

```{r, eval=FALSE}
#umid_bsb <- tapply(bsb$umid_inst,bsb$data,mean)
#plot(umid_bsb,type="b")
#umid_gyn <-tapply(gyn$umid_inst,gyn$data,mean)
#points(umid_gyn,type="b",col=2)
```

##Questão 2

* Para cada localidade calcule o número de dias com chuva. (Dica: use tapply para somar a quantidade de chuva em cada dia e depois conte quantos foram maior que zero)

* Faça um gráfico de barras que indique a quantidade de dias com chuva em cada cidade.

## Questão 3

* Crie um diagrama de dispersão relacionando a radiação à temperatura instantânea em Copacabana.